【裁判字號】    97,上易,85
【裁判日期】    970603
【裁判案由】    損害賠償
【裁判全文】
臺灣高等法院臺中分院民事判決  97年度上易字第85號
上  訴  人  甲○○
被  上訴人  丁○○
訴訟代理人  丙○○
上列當事人間請求損害賠償事件，上訴人對於民國96年12月27日
臺灣臺中地方法院96年度訴字第2652號第一審判決提起上訴，本
院於97年05月20日言詞辯論終結，判決如下：
    主  文
原判決關於駁回上訴人後項之訴，並命負擔訴訟費用之裁判均廢
棄。
被上訴人應再給付上訴人新台幣壹萬伍仟柒佰貳拾柒元。
其餘上訴駁回。
第一、二審訴訟費用除確定部分外，由被上訴人負擔二分之一，
餘由上訴人負擔。
    事實及理由
一、上訴人起訴主張：被上訴人於民國95年11月03日16時30分許
    ，駕駛車牌號碼B5—9929號自小客車，沿臺中市○○路往山
    西路方向行駛，行經臺中市○○路與安順東一街口時，原應
    注意行經無號誌之交岔路口，應減速慢行，作隨時停車之準
    備，而依當時天候雨、日間自然光線、市區○○道路口、柏
    油路面濕潤無缺陷、無障礙物、視距良好、無號誌，並無不
    能注意之情事，竟疏未注意，於行經無號誌之交岔路口，未
    減速慢行，適上訴人駕駛車牌號碼MU—5588號自小客車，沿
    臺中市○○○○街往文心路方向直行，上訴人行經該路口已
    減速，然見狀已無法閃避，且該路口為無號誌路口，被上訴
    人為左方車，並未讓上訴人右方車先行，以致被上訴人所駕
    駛之自小客車前車頭與上訴人所駕駛之自小客車左前車門處
    發生碰撞，上訴人因而受有胸壁挫傷之傷害，並受有以下損
    害：醫藥費4720元。汽車修理費 7萬5160元，慰撫金
    50萬元等語。並聲明：被上訴人應給付上訴人57萬9880元；
    願供擔保，請准宣告假執行。
二、原審判決：被上訴人應給付上訴人 5萬1484元並駁回上訴人
    其餘之訴。被上訴人就敗訴部分未據聲明不服。
三、被上訴人於原審抗辯：車禍當時其要叫救護車，上訴人說不
    用，上訴人是否因本件車禍受有胸璧挫傷之傷害，即有疑問
    。被上訴人行駛的道路應為幹道，上訴人並未減速。上訴人
    請求汽車修理費 7萬5160元太高，修車前保險公司到修車廠
    看過，本於專業計算合理修車費只需 3萬9010元（工資9300
    元、烤漆1萬元、零件1萬9710元），慰撫金金額過高等語。
    並聲明：上訴人之訴駁回。
四、上訴人上訴主張：(一)上訴人汽車均以舊零件更換，應無折舊
    問題。(二)上訴人係右方車、被上訴人係左方車，原審誤認上
    訴人未讓右方車即被上訴人所駕駛之車先行，上訴人應無過
    失，原審認定上訴人過失責任百分之40，顯有違誤。(三)上訴
    人係退休老人，被撞後身體變得很虛弱，精神受害甚深，原
    審判決精神慰撫金過低，此部分被上訴人應再給付 3萬元。
    上訴聲明：原判決關於上訴人其餘之訴駁回及訴訟費用負擔
    部分廢棄；被上訴人應再給付上訴人8萬1236元。
五、被上訴人答辯主張：(一)被上訴人固係左方車，但原審已有考
    量，始認定上訴人過失責任僅百分之40。(二)原審認上訴人汽
    車修理部分應予折舊，應屬無誤。(三)原審認被上訴人應賠償
    上訴人精神慰撫金 5萬元，應屬合理。爰聲明上訴駁回。
六、兩造於原審整理並協議簡化爭點如下：
  (一)不爭執事項：（本院採為判決之基礎）
  1.被上訴人於95年11月03日16時30分駕駛車牌號碼B59929自小
    客車，沿臺中市○○路往山西路方向行駛，與上訴人駕駛車
    牌號碼ＭＵ5588自小客車沿安順東一街往文心路方向行駛，
    兩車在旅順路與安順東一街口碰撞。
  2.被上訴人因本件行車事故經本院96年度交易字第 134號判處
    拘役20日確定。
  3.若上訴人確因本件車禍受有胸壁挫傷傷害，被上訴人對於上
    訴人主張之醫藥費數額4720元不爭執。
  (二)爭執之事項：
  1.上訴人是否因本件車禍受有胸璧挫傷之傷害？
  2.汽車修理費數額？慰撫金數額？
  3.本件車禍上訴人與有過失之比例如何？
七、得心證之理由：
  (一)上訴人主張被上訴人於上揭時地駕駛自小客車，與上訴人所
    駕自小客車碰撞，上訴人因而受有胸璧挫傷之傷害等情，已
    據其於刑事案件提出林森醫院及明道中醫診所診斷證明書各
    1 紙及醫療費用收據為憑，且被上訴人對於兩造所駕自小客
    車於上揭時地發生碰撞之事實亦不爭執。雖被上訴人辯稱上
    訴人是否因本件車禍受有上開傷害並非無疑云云，然被上訴
    人已因本件行車事故涉犯過失傷害犯行，經本院96年度交易
    字第 134號判處拘役20日確定，此為兩造所不爭執之事實，
    另查上訴人於本件車禍發生現場即對於負責處理之警員楊榮
    富陳稱：「（有受傷）胸部疼痛」等語，有臺中市第五分局
    交通事故談話紀錄表附於上開刑事案卷可憑，且上訴人於95
    年11月03日即因胸壁挫傷（左胸）在台中林森醫院就診，有
    上開診斷證明書可憑，佐以兩造車輛碰撞後，上訴人所駕車
    輛之左車門受損，其位置與上訴人受傷部位並無不符，且上
    訴人就醫期間醫療費用數額不高，應不致係張冠李戴或刻意
    偽裝所致，當屬因本件車禍受傷就診無訛，另上訴人於刑事
    案件供稱：我所受的是內傷，外觀看不出來等語，暨其就診
    期間醫療費用4720元，數額不高，堪信其傷勢輕微，並無於
    車禍當時緊急就醫之必要，故被上訴人陳稱上訴人於車禍當
    時說不須叫救護車等情，亦與常情無違。是以，上訴人此部
    分主張，堪信真實。
  (二)按因故意或過失，不法侵害他人之權利者，負損害賠償責任
    。汽車、機車或其他非依軌道行駛之動力車輛，在使用中加
    損害於他人者，駕駛人應賠償因此所生之損害。且不法侵害
    他人之身體或健康者，對於被害人因此增加生活上之需要時
    ，應負損害賠償責任，被害人雖非財產上之損害，亦得請求
    賠償相當之金額。且不法毀損他人之物者，被害人得請求賠
    償其物因毀損所減少之價額。民法第184條第1項前段、第19
    1 條之2、第193條第1項、第195條第1項、第196條分別定有
    明文。上訴人請求被上訴人賠償其醫藥費、汽車修理費、慰
    撫金等損害，分別審酌如下：
  1.醫藥費：上訴人主張其支出醫藥費4720元，被上訴人已陳明
    對於其數額不爭執，此部分足堪信上訴人之主張為真實，應
    予准許。
  2.汽車修理費：本件上訴人所有之系爭受損汽車，係因被上訴
    人之過失行為所致，上訴人之系爭汽車修理支出費用4萬800
    0 元，此有聖陽汽車有限公司函及其檢附之車輛維修單附卷
    可憑。雖被上訴人辯稱本件修車費只需3萬9010元（工資930
    0 元、烤漆1萬元、零件1萬9710元）云云，然無非以其自行
    估算結果為依據，此外別無其他證據可佐，上訴人主張實際
    修理費為 4萬8000元應認為真實。惟按負損害賠償責任者，
    除法律另有規定或契約另有訂定外，應回復他方損害發生前
    之原狀，且債權人得請求支付回復原狀所必要之費用，以代
    回復原狀，民法第 213條第1項、第3項分別定有明文。又按
    物被毀損時，被害人除得依民法第 196條請求賠償外，並不
    排除民法第213條至第215條之適用，惟民法第 196條之規定
    即係第 213條之法律另有規定，請求賠償物被毀損所減少之
    價額，得以修復費用為估定之標準，但以必要者為限（如修
    理材料以新品換舊品，應予折舊），最高法院77年05月17日
    民事庭總會決議可資參照。查系爭受損汽車之修理除左前門
    總成、左前羊角、置物盒總成、左前門內飾板、儀表板下飾
    板、方向機均以舊品更換外，其於係以新零件更換遭損壞之
    舊零件，此事實業據證人即聖陽汽車有限公司負責人乙○○
    於本院審理時到庭證述明確，揆諸前揭規定及說明，以新零
    件更換遭損壞之舊零件部分自應將零件折舊部分自損害賠償
    額中予以扣除；其餘以舊零件更換遭損壞之部分則無折舊問
    題。系爭受損車輛原估定修理費4萬9960元（含工資3萬0400
    元、零件1萬9560元），但聖陽汽車有限公司係以4萬8000元
    包修，有上開車輛維修單可憑，而依卷附行車執照影本及車
    籍查訊資料所載，系爭受損汽車為1989年 7月出廠，雖不知
    其出廠之日，惟可推定其為該月15日出廠，距肇事時已7年3
    月18日，其零件已有折舊，其更新零件之差價應予扣除，經
    參考行政院於86年12月30日修正發布之固定資產耐用年數表
    ，汽車之耐用年數為 5年，而依行政院台（45）財字第4180
    號令發布之固定資產折舊率表，採定率遞減法計算折舊時，
    耐用年數5年者折舊率為每年千分之369，另依營利事業所得
    稅查核準則第95條第6款、第8款分別規定「固定資產提列折
    舊採用定率遞減法者，以1年為計算單位，其使用期間未滿1
    年者，按實際使用之月數相當於全年之比例計算之，不滿 1
    月者，以月計」之方法，且如「採用定率遞減法折舊者，其
    最後 1年度之未折減餘額，以等於成本十分之一為合度」。
    是系爭受損汽車於車禍發生時經折舊後，其殘值已小於十分
    之一，依前揭規定，其殘值應以十分之一為度，故系爭受損
    汽車以更換零件費用1萬9560元，以包修修理費4萬8000元比
    例計算為 1萬8793元（計算式︰19560×48000/49960=18793
    ，元以下四捨五入，下同），系爭受損汽車以舊零件更換部
    分之費用為 1萬1810元（此部分無折舊問題）、以新零件更
    換部分之費用為7750元（此部分應折舊），按包修比例計算
    系爭受損汽車以舊零件更換部分之費用為 1萬1347元、以新
    零件更換部分之費用為7450元，其折舊金額為6705元（計算
    式︰7450×0.9= 6705元），故上訴人之汽車損害應為4萬12
    95元（計算式：00000－0000＝41295）。
  3.精神慰撫金：按以人格權遭遇侵害，受有精神上之痛苦，而
    請求慰藉金之賠償，其核給之標準，須斟酌雙方之身份、資
    力與加害程度及其他各種情形核定相當之數額。且所謂「相
    當」，應以實際加害情形是否重大及被害人之身份、地位與
    加害人之經濟情況等關係定之，最高法院86年度臺上字3537
    號判決意旨可參。本院審酌上訴人因本件車禍所受傷勢不重
    ，惟持續就診自受有精神痛苦，暨兩造之身分地位、經濟能
    力（詳如原審96年12月13日言詞辯論筆錄及卷附稅務電子閘
    門查詢資料）等一切情狀，認上訴人請求之慰撫金50萬元尚
    屬過高，應以 5萬元為適當，而超過該金額之部分，即不應
    准許。再依首揭說明，被害人僅人格權（即身體或健康等）
    受侵害，始得請求精神慰撫金，如係財產權受侵害則不得請
    求之，本院前開慰藉金核給之標準，即與上訴人之汽車受損
    程度無涉，併予敘明。
  4.以上合計金額為 9萬6015元（計算式：4720＋41295＋50000
    ＝96015元）。
  (三)惟按損害之發生或擴大，被害人與有過失者，法院得減輕賠
    償金額或免除之，民法第217條第1項前段定有明文。此項規
    定之目的在謀求加害人與被害人間之公平，倘受害人於事故
    之發生亦有過失時，由加害人負全部賠償責任，未免失諸過
    酷。所謂被害人與有過失，只須其行為為損害之共同原因，
    且其過失行為並有助成損害之發生或擴大者，即屬相當，不
    問賠償義務人應負故意、過失或無過失責任，均有該條項規
    定之適用。第按車輛行經無號誌之交岔路口，或因雨霧致視
    線不清或道路發生臨時障礙，駕駛人應減速慢行，作隨時停
    車之準備；且汽車行駛時，駕駛人應注意車前狀況，並隨時
    採取必要之安全措施；又車輛行至無號誌之交岔路口，未分
    幹、支線或同為幹線或支線道者，左方車應暫停讓右方車先
    行，道路交通安全規則第93條第1項第2款、第94條第 3項、
    第 102條第1項第2款分別定有明文。查本件交通事故，經臺
    灣省臺中市區車輛行車事故鑑定委員會鑑定結果，固認為：
    上訴人駕駛自小客車行至無號誌交岔路口未讓多線道車先行
    ，為肇事主因，被上訴人駕駛自小客車行經無號誌交岔路口
    疏未減速慢行為肇事次因，有臺灣省臺中市區車輛行車事故
    鑑定委員會臺中市區960121案鑑定意見書一份在卷可稽。然
    其認定被上訴人之行向為多線道，與本件道路交通事故現場
    照片（參照刑事偵查卷第20頁）顯示被上訴人之行向係雙向
    各一車道，路邊可以停車不符，應以兩造行向均為雙向各一
    車道為正確。依此而言，前開肇事地點為無號誌且同為幹線
    或支線之市區道路，被上訴人駕車行經該處，應注意暫停讓
    同為直行車之右方來車先行，其疏於注意，未暫停讓同為直
    行由上訴人駕駛之右方車先行，致與上訴人車相撞，固應負
    過失之責。惟上訴人駕車行經上開無號誌之交岔路口，亦應
    減速慢行，作隨時停車之準備，且應注意車前狀況，隨時採
    取必要之安全措施。本案事發經過，據上訴人於刑案警詢、
    偵訊及審理時及原審言詞辯論時始終稱：未發現被上訴人車
    輛，未作任何反應，直接就被撞到，當時要直行等語。暨被
    上訴人始終稱：當時下毛毛雨，天候不佳，看到上訴人車輛
    要煞車且車頭要閃，所以車頭往左方斜，但是來不及就撞到
    ，上訴人沒閃避，他車頭向右是撞擊之後變斜等語，暨上訴
    人車輛係左前門受損，並非車頭受損，復無任何閃避動作，
    足信上訴人駕車進入該交岔路口時，確未減速慢行，作隨時
    停車之準備，亦與有過失甚明。本院斟酌兩造過失程度輕重
    之結果，認上訴人就車禍之發生應負 30%之過失責任，爰減
    免被上訴人 30%之賠償金額。依此計算，上訴人得請求被上
    訴人賠償之金額為6萬7211元（計算式：96015×0.7＝67211
    ）。
八、綜上論述，上訴人得向被上訴人請求賠償之金額為 6萬7211
    元。從而，上訴人依侵權行為之法律關係，請求被上訴人給
    付 6萬7211元，為有理由，應予准許。上訴人逾此數額之請
    求，則屬無據，應予駁回。本件原審判命被上訴人應給付上
    訴人5萬1484元，並依職權宣告假執行；而就其餘1萬5727元
    應准許部分，上訴人於原審並未爭執汽車修理之折舊，其於
    本院審理時始聲請調查此部分之證據，原審未及審酌，為上
    訴人敗訴之判決，並駁回其假執行之聲請，尚有未洽，上訴
    意旨求予廢棄改判，為有理由，爰由本院予以廢棄改判如主
    文第二項所示，至於假執行部分因本件係不得上訴之案件，
    本院判決後即已確定，已無假執行宣告問題。至於上訴人之
    請求不應准許部分，原判決為上訴人敗訴之判決，並駁回其
    假執行之聲請，經核於法並無不合，上訴意旨求予廢棄改判
    ，為無理由，應駁回其此部分之上訴。
九、兩造其餘攻擊、防禦方法經審酌後，認與判決結果無涉，爰
    無一一論述之必要，併此敘明。
十、據上論結，本件上訴為一部有理由，一部無理由，依民事訴
    訟法第450條、第449條第1項、第79條，判決如主文。
中    華    民    國    97    年    6     月    3     日
              民事第三庭    審判長法  官  陳照德
                                  法  官  曾謀貴
                                  法  官  李平勳
以上正本係照原本作成。
不得上訴。
                                  書記官  江丞晏
中    華    民    國    97    年    6     月    3     日
                                                      Ａ


司法院資訊處製作；財團法人民間司法改革基金會備份。
